【裁判字號】    89,上易,1810
【裁判日期】    900111
【裁判案由】    竊佔
【裁判全文】
臺灣高等法院臺南分院刑事判決               八十九年度上易字第一八一號Ｃ
      上  訴  人  臺灣嘉義地方法院檢察署檢察官
      被      告  甲  ○  ○
      選任辯護人  陳  正  芳
右上訴人因被告竊佔案件，不服臺灣嘉義地方法院八十八年度易字第一０二四號中華
民國八十九年九月七日第一審判決（起訴案號：臺灣嘉義地方法院檢察署八十八年度
偵字第五五三八號），提起上訴，本院判決如左：
      主      文
上訴駁回。
      理      由
一、公訴意旨略以：被告甲○○意圖為自己不法之利益，並基於概括之犯意，於民國
    八十四年間，在嘉義縣梅山鄉○○○段七四之一號土地北側之河川行水區內興建
    化糞池五座，嗣於八十八年一月間，復於上開化糞池北側之河川行水區內再興建
    魚塭一座及舖設水泥地，共竊佔如附圖所示面積達零點一一七八公頃之國有土地
    ，因認被告涉犯刑法第三百二十條第二項之竊佔罪嫌等語。
二、按犯罪事實，應依證據認定之，無證據不得推定其犯罪事實，又不能證明被告犯
    罪者，應諭知無罪之判決，刑事訴訟法第一百五十四條、第三百零一條第一項分
    別定有明文。又竊佔罪為即成犯，於竊佔行為完成時犯罪即成立，以後之繼續竊
    佔，乃狀態之繼續而非行為之繼續（最高法院六十六年度台上字第三一一八號判
    例參照），是在繼受他人占有之情形下，縱他人占有之初即構成竊佔行為，然因
    其繼續占有已非竊佔行為之繼續，而為狀態之繼續，苟占有之範圍並未擴充或變
    更，此種變更使用主體之行為，要屬占有之移轉，不能逕謂其繼受占有之行為即
    成立另一竊佔罪。再刑法第三百二十條第二項之竊佔罪，必須行為人基於竊佔之
    犯意，意圖為自己或第三人不法之利益，而竊佔他人之不動產，即須將他人不動
    產，意圖不法利益，私擅佔據歸於自己或第三人支配之下，而侵害他人支配權者
    ，始克相當，若行為人無此種意圖及犯意，縱客觀上存有未經他人同意占有使用
    其不動產之行為，亦因欠缺主觀因素而不構成該罪。
三、公訴人認被告涉犯竊佔罪嫌，無非以被告於偵查中之自白，以及證人即第五河川
    局河川警察陳衍志之指述，及勘驗筆錄一份、嘉義縣竹崎地政事務所複丈成果圖
    一份、現場照片十五張為其論據。
四、訊據被告對於其於民國八十四年間，在嘉義縣梅山鄉○○○段七四之一號土地北
    側興建化糞池五座，嗣於八十八年一月間，復於上開化糞池北側再興建魚塭一座
    及舖設水泥地，共占有如附圖所示面積達零點一一七八公頃之國有土地等情固坦
    承無諱，惟堅詞否認有何犯行，辯稱：其係嘉義縣梅山鄉○○○段七四之一號土
    地之所有權人，該地原係案外人林清春所有，早於四十八年八七水災時因芎坑溪
    改道，為溪流淹沒大部分土地，而林清春於水災後占有上開七四之一號北側原係
    河川行水區，後因溪流改道而裸露之國有土地，並改植檳榔樹等作物，時至八十
    三年四月中旬，林清春之妻林陳緞及其子林添露代理出售上開七四之一號土地予
    被告時，皆未告知上開七四之一號土地經水淹沒等情，並點交渠等所占有使用之
    國有土地，被告因而於不知情之情況下，占有使用如附圖所示國有土地，嗣經臺
    灣省第五河川局告以占用等情，並經聲請地政事務所鑑界測量始知占用他人土地
    ，占有之初並無不法利益之意圖等語。
五、經查：
（一）被告於民國八十四年間，在嘉義縣梅山鄉○○○段七四之一號土地北側興建化
      糞池五座，嗣於八十八年一月間，復於上開化糞池北側再興建魚塭一座及舖設
      水泥地，共占有如附圖所示面積達零點一一七八公頃，原為河川行水區之國有
      土地等情，業據被告坦承無諱，核與證人即臺灣省第五河川局正工程師乙○○
      、同局河川警察陳衍志於偵查中所證情節相符（八十八年度他字第五二一號偵
      查卷第十四、二十頁訊問筆錄），並經臺灣嘉義地方法院檢察署檢察官親至現
      場勘驗屬實，製有勘驗筆錄在卷（八十八年度他字第五二一號偵查卷第十八頁
      ）可稽，且有卷附之嘉義縣竹崎地政事務所八十八年七月二十六日八十八嘉竹
      地二法字第一五九號函附之土地複丈成果圖可參（八十八年度他字第五二一號
      偵查卷第二十一至二十二頁）。
（二）又被告係於八十四年三月間，以新台幣（下同）一百萬元之價格，經案外人林
      清春之妻林陳緞及子林添露代理，購得當時公告現值為三十五萬六千一百三十
      元之嘉義縣梅山鄉○○○段七四之一號土地等情，為被告及證人林陳緞、林添
      露所坦認，並有土地登記簿謄本、土地買賣所有權移轉契約書各一份附卷（原
      審卷第二十四、五十六至五十八頁）可稽。上開七四之一號土地大部分於四十
      八年八七水災時，因芎坑溪改道而為溪流所淹沒，亦據前開證人即第五河川局
      正工程師乙○○結證屬實（原審卷第一百零一頁訊問筆錄）。而林清春於四十
      八年八七水災之後，在上開七四之一號土地北側原為河川行水區內之國有土地
      上種植檳榔樹、蓮霧等作物，業據證人即林清春之堂弟，且於與上開七四之一
      號土地相隔芎坑溪之同段七四之三號土地所有權人林清烈到庭結證：「（問：
      林清春是你何人？）他是我堂兄。．．（問：是否七四之三號的地主？）是，
      與七四之一號的地是隔著一條溪。．．（問：在被告建魚塭等建物之前，相同
      地點使用情形如何？）已有種植作物，但沒有收成。最早種菜，後來有種檳榔
      ，是林清春種的。．．（問：你如何得知是林清春所種的？）林清春所種的地
      在我的地的對岸，而且我又認識林清春。在被告建築開挖之前林清春就已有在
      種植了。．．（問：除了檳榔樹之外系爭土地有無種植其他作物？）尚有種植
      小型蓮霧等其他作物，但被告在八十八年後購買得土地後，就將地上作物剷除
      了。」等情屬實（原審卷第九十九至一百零二頁訊問筆錄）。又被告所興建魚
      塭、化糞池之土地係林清春所出賣並點交予被告占有使用等情，亦據證人即林
      清春之妻林陳緞於原審訊問時所證：「（問：林清春是否曾出賣嘉義縣梅山鄉
      ○○○段七四之一號土地予被告甲○○？）有，即甲○○興建魚塭及化糞池的
      地方。．．（問：當初出賣時如何說的？）種植作物、檳榔等的範圍賣予被告
      。」（原審卷第四十四至四十七頁訊問筆錄），以及證人朱琮（原審誤載為
      告訴人之受僱人）於原審訊問時所證：「（問：土地在未出賣前，種植何作物
      ？）當是由林清春他們在種植五穀、蓮霧、檳榔的，後來甲○○在那邊興建魚
      塭、化糞池等，後來甲○○僱用挖土機將上開作物剷平，整地興建魚塭及化糞
      池。」等語（原審卷第四十四至四十六頁訊問筆錄）無訛。再嘉義縣梅山鄉○
      ○○段七四之一號土地僅於八十八年三月十五日經被告申請鑑測量，前尚查無
      申請勘測資料，業據嘉義縣竹崎地政事務所八十九嘉竹地二字第三○五八號函
      覆在卷（原審卷第五十五頁）。是被告占有使用如附圖所示之國有土地之前，
      該地即為案外人林清春所占有使用並種植農作物，嗣於八十四年間出售點交予
      被告，堪以認定。而被告未經鑑界，即以接近公告現值三倍之一百萬價格購買
      林清春所占有使用國有土地，主觀上當認林清春所點交土地之產權並無瑕疵之
      虞，否則，如知上開七四之一號土地大部已遭洪水流失，點交之地為國有土地
      ，對產權有所顧慮，自應於買受之前或初聲請鑑界測量以明範圍，豈有以接近
      公告現值近三倍之價格，甘冒隨時為人檢舉並排除占有之風險而為購買之理。
五、綜上所陳，被告固占用嘉義縣梅山鄉○○○段七四之一號土地北側、原為河川行
    水區、如附圖所示面積達零點一一七八公頃之國有土地，惟被告占有係繼受案外
    人林清春之占有，已如前述，揆之前開說明，與竊佔罪要件尚屬有別。被告未經
    鑑界測量即以接近公告現值三倍之價格買受七四之一號土地，主觀上應對七四之
    一土地大部已為流失，所購得之土地概為國有土地等情毫無所悉，況且，又乏其
    他積極證據得認被告確於占有使用之初明知該地為國有土地，自難逕指其心存不
    法利益之竊佔意圖。
六、原審以本件查無其他積極證據足證被告確有公訴人所指竊佔犯行，因認不能證明
    其犯罪，而為無罪判決之諭知，並敘明案外人林清春於被告占有使用之先即已占
    有國有土地之事實，是否構成竊佔罪，因非公訴人起訴之對象，原審自不得審究
    ，應由檢察官另行偵查，經核認事用法俱無不合。檢察官上訴意旨以本件係林清
    春向臺灣省第五河川局舉發被告竊佔國有地，嘉義縣梅山鄉○○段七四之一號（
    現為河川行水區）北側土地，係林清春之妻林陳緞及其子林添露，於八十三年四
    月中旬，出售並點交予被告一情，業據被告自承不諱，然證人林陳緞卻供稱，係
    由林清春所出賣並點交，究上開土地由何人出售及點交？又上開土地於四十八年
    八七水災時，因芎坑溪改道，大部分皆為溪流所淹沒，林清春改於河道旁之國有
    地上耕作，經本署檢察官至現場勘驗，被告所興建之化糞池、魚塭及舖設水泥地
    ，深入芎坑溪，係被告在溪邊另築牆阻隔河水建構而成，豈有不知土地屬河川地
    行水區？原審未查，判決顯有謬誤云云，惟查：
 （一）、本件舉發人實係林清烈，非林清春，此有林清烈所撰檢舉書影本乙份附卷
         可稽（八十八年度他字第五二一號卷頁二），公訴人就此部分認知有誤。
 （二）、嘉義縣梅山鄉○○段七四之一號（現為河川行水區）北側土地，究由林清
         春或其妻林陳緞及其子林添露出售、點交予被告一節，並不影響被告於占
         有使用之初不知該地為國有土地，且不足以認定被告有意圖不法利益之認
         識。
 （三）、被告雖於溪邊興建化糞池、魚塭及舖設水泥地，惟既係於繼受前手之範圍
         內為之，自難僅以此遽認被告有竊佔公有地之認識，且觀之公訴人勘驗筆
         錄內所繪測量圖，並未顯示被告建物有侵入芎坑溪之事實，此有檢察官勘
         驗筆錄附卷可按（八十八年度他字第五二一號卷頁一八）。從而，檢察官
         執上開情詞指摘原判決不當，顯無理由，應予駁回。
據上論斷，依刑事訴訟法第第三百六十八條規定，判決如主文。
本案經檢察官楊治宇到庭執行職務。
中    華    民    國      九十      年      一      月      十一        日
                                  臺灣高等法院臺南分院刑事第六庭
                                      審判長法官  林    金    村
                                            法官  顏    基    典
                                            法官  徐    宏    志
右正本證明與原本無異。
不得上訴。
                                      法院書記官  李    梅    菊
中    華    民    國      九十      年      一      月     十二         日


司法院資訊處製作；財團法人民間司法改革基金會備份。
